【裁判字號】    88,自,347
【裁判日期】    901121
【裁判案由】    詐欺等
【裁判全文】
台灣台北地方法院刑事判決                          八十八年度自字第三四七號
    自  訴  人  乙○○
    自訴代理人  彭意森律師
    被      告  甲○○
    選任辯護人  沈志成律師
右列被告因詐欺案件，經自訴人提起自訴，本院判決如左：
    主  文
甲○○無罪。
被訴偽造文書部分，不受理。
    理  由
壹、自訴意旨略以：被告甲○○係設於台北市○○區○○街三號三樓之三梅氏股份有
    限公司（下簡稱梅氏公司）之負責人，經營代辦本國國民移居至國外地區業務，
    自訴人乙○○於民國八十四年間欲為其子劉博仁辦理移民美國事宜，因被告甲○
    ○自稱其所營梅氏公司為開業數十年之公司，辦理移民之成功案例不下百次，且
    保證如不能在簽約日起二年內為劉博仁代辦取得美國政府核發永久居留證，即無
    條件連同投資款及利息全數退還，使自訴人陷於錯誤，於八十四年五月二十三日
    與梅氏公司簽訂委託合約書並交付委託報酬新台幣（以下同）八萬元及投資款美
    金十二萬五千元，嗣於八十六年四月底被告仍無法為自訴人之子劉博仁代辦取得
    美國政府核發之永久居留證件，被告竟告知梅氏公司業與美國合作機構ＡＩＳ公
    司結束合作關係，稱退還投資款與梅氏公司無關，並稱係因美國移民局於八十七
    年三月起變更投資移民法規之解釋且效力溯及既往，致地方移民局暫停審核取消
    條件式申請案，而改以每次延期一年取代之，以為推諉，嗣自訴人於八十八年二
    月提起民事訴訟後，始知悉梅氏公司於八十六年一月六日已辦理解散登記，並由
    被告出任清算人，且被告尚以梅氏公司名義對外招攬移民業務及收受文件，因認
    被告涉有詐欺及行使偽造文書之罪嫌云云。
貳、自訴人認被告涉有右揭犯行，無非係以自訴人與被告於八十四年五月二十三日簽
    訂委託合約書、美金十二萬五千元之投資匯款單證明自訴人業已依約匯入投資款
    項，以八十七年十二月十四日、八十八年一月十二日催告函，證明兩年期限屆滿
    ，被告仍無退款行為，認被告有詐欺犯意，並以梅氏公司變更登記事項卡、股東
    臨時會議事錄、掛號郵件收件回執等影本在卷，為其論據。
參、被訴詐欺部分：
一、按犯罪事實應依證據認定之，無證據不得推定其犯罪事實。又不能證明被告犯罪
    者，應諭知無罪之判決，刑事訴訟法第一百五十四條、第三百零一條第一項分別
    定有明文。又事實之認定，應憑證據，如未能發現相當證據，或證據不足以證明
    ，自不能以推測或擬制之方法，為裁判基礎。且告訴人之告訴，係以使被告受刑
    事訴追為目的，是其陳述是否與事實相符，仍應調查其他證據以資審認（最高法
    院四十年度臺上字第八六號、五十二年度臺上字第一三００號判例參照）。次按
    ，刑法第三百三十九條第一項詐欺罪之成立，須行為人施用詐術，致他人陷於錯
    誤而為財物之交付始可，如行為人並未施用詐術，或其所用方法不能認係詐術，
    亦不致使人陷於錯誤，即均與該條之構成要件有間（最高法院四十六年度臺上字
    第二六０號判例參照）。至於民事債務當事人間，若有未依債務本旨履行給付之
    情形，在一般社會經驗而言，原因非一；其因不可歸責之事由無法給付，或因合
    法得對抗他造主張抗辯而拒絕給付，甚至債之關係成立後，始行惡意遲延給付，
    皆有可能，非必出於自始無意給付之詐欺犯罪一端。又刑事被告依法不負自證無
    罪之義務，故在別無積極證據之情形下，自難違反刑事訴訟法第一百五十四條之
    規定，以被告單純債務不履行之狀態，推定被告自始即有不法所有之意圖而施用
    詐術。
二、訊據被告甲○○堅決否認有詐欺犯行，辯稱：美國移民條件有許多種，依移民法
    之規定，只要積極持續進行投資，每次投資結果創造十個工作機會，亦有可能獲
    得綠卡，故投資款不需要一次到位，可以分期付款，其為自訴人之子劉博仁辦理
    的投資合約係以美金十二萬五千元之利息，繼續投資，總額達到五十萬元美金即
    可達到標準。當時所說的兩年，假若移民局沒有改變政策，以其所提供的投資十
    二萬五千美元，兩年內可以拿到綠卡。八十七年三月間移民局改變了移民規則，
    此為不可抗力之事由，且事實上自訴人的兒子劉博仁有拿到綠卡，是劉博仁自己
    到美國ＡＩＳ解除委託辦理移民的合約，並取回部分之投資款項，其並無詐欺等
    語。經查：
    （一）依美國移民法之規定，並未區分工業或商業投資者，而係將「商業企業」
          界定為任何持續性之合法商業逐利行為，包括但不限於獨資、合夥、控股
          公司、聯合創投、企業、商業信託等，投資移民簽證之最低投資金額為美
          金一百萬元或特定投資範圍為美金五十萬元，一次繳清或分期付款並無區
          別，而外國人之聯合投資行為只要持續積極投資一定要求之金額於該區域
          ，確實從事商業事業並就每項投資提供十個全職就業機會，即有可能符合
          取得美國永久居留權之資格，此有北美事務協調委員會八十九年十月十七
          日（八九）北協發（行）字八九五八００三一九二號函及被告所提出之美
          國聯邦法院法規彙編影本在卷可參，被告與自訴人所簽立之委託合約書中
          記載，自訴人係與梅氏公司合意由梅氏公司協助辦理有關美國投資移民之
          手續，有該委託合約書影本在卷可憑，而被告所經營之梅氏公司係仲介自
          訴人之子劉博仁與美國之ALABA- MA RIVER RUN LIMITED公司簽立投資契
          約，有該契約書及譯文在卷可證，依該投資契約之內容，即係以利息盈餘
          持續投資之方式，以利劉博仁取得美國移民及歸化局批准之永久居留簽證
          以觀，被告仲介自訴人與美國ＡＩＳ公司辦理之移民方案，核與美國移民
          法規之文義解釋，尚無明顯違背之處。
    （二）外國投資人及其家屬將獲准以附條件之臨時性綠卡身份留美國二年，並須
          於期滿前九十日申請刪除原附條件之永久居留，美國移民局將審核該投資
          人之「企業」是否確實成立並於申請期間持續運行，若投資屬實則核發永
          久性居留簽證，有北美事務協調委員會八十九年十月十七日（八九）北協
          發（行）字第八九五八００三一九二號函在卷可參。而梅氏公司曾代辦以
          數年分期投資而達到美國移民法所要求投資金額之方式取得美國永久居留
          簽證之事實，亦據證人即梅氏公司之客戶李佳蓉到庭證述：其委託梅氏公
          司甲○○為其辦理美國投資移民，原係取得二年臨時性綠卡，於二年屆滿
          前三個月辦理取銷條件即可取得永久居留綠卡，當時其係與美國ＡＩＳ公
          司之律師接洽，將第一筆三十萬美元匯入某一信託帳戶，以投資Ｃ＆Ｗ公
          司，由他們以利潤再予投資之方式，於五年內達到投資一百萬美元之條件
          ，於第二年屆滿前美國移民局即同意取銷臨時條件，其於一九九六年十一
          月間取得美國永久居留權等情（見本院九十年一月三日訊問筆錄），經本
          院當庭核閱其所有之美國居留證屬實，並有李佳蓉所呈之C&W HOTEL
          LIMITED PARTNERSHIP投資契約影本在卷可參，則被告所辯其係仲介自訴
          人依ＡＩＳ公司之計劃，以分期投資而達到美國移民法所要求投資金額之
          方式，為自訴人之子劉博仁辦理投資移民等情，核有前例可循，雖投資總
          額有異，惟依美國移民法之規定，已有因投資地區而不同之最低投資金額
          標準，自訴人之子劉博仁亦於八十五年四月十七日透過ＡＩＳ公司代為申
          請而先取得有條件之居留權，有劉博仁之美國居留證影本在卷可參，並經
          證人劉博仁到庭證述屬實（見本院八十八年五月二十七日訊問筆錄），則
          被告所辯其係依前成功案例而仲介ＡＩＳ公司為自訴人之子劉博仁擬定有
          可能成功之投資移民計劃等語，應可採信。
    （三）美國移民局於西元一九九八年四月間起，改變核准投資移民之政府，以備
          忘錄之方式，對美國國會於西元一九九０年修訂之移民法中就投資移民部
          分，從嚴解釋，凡非以現金投資者均無法如昔日般順利核准之事實，有西
          元一九九九年八月二十五日之世界日報影本、八十八年八月二十六日之中
          國時報、聯合報及美國移民律師公司投資移民委員會函影本及其譯文在卷
          可參，並為自訴人所不否認。
    （四）另美國移民局自受理投資移民申請案至審查通過之作業時間可能需要數月
          至一年或更久，須視個案複雜程度及移民局工作量而定，有北美事務協調
          委員會八十九年十月十七日（八九）北協發（行）字第八九五八００三一
          九二號函在卷可參，自訴人之子劉博仁於八十五年四月十七日取得之有條
          件居留證其期限係於八十七年四月十七日屆至，如於八十七年四月十七日
          前取消該限制之條件，即可取得永久居留權，而ＡＩＳ公司為劉博仁辦理
          取得之有條件之居留證於八十七年四月屆滿前，因前述美國移民局改變政
          策，致使劉博仁無法如期取得永久居留之簽證，嗣經劉博仁之要求，由被
          告代為辦理延長至八十八年四月十七日之事實，亦據證人劉博仁到庭證述
          明確（見本院八十八年五月二十七日訊問筆錄），則被告曾積極為自訴人
          之子取得永久居留權之行為，應可認定。
    （五）自訴人雖於八十四年五月二十三日與梅氏公司簽訂委託合約書並交付委託
          報酬八萬元，惟其投資款美金十二萬五千元係於自訴人之子劉博仁在美國
          透過ＡＩＳ公司之仲介與美國之ALABAMA RIVER RUN LIMITED公司簽立投
          資契約後，始於八十四年六月九日匯入ＡＩＳ公司所指定之信託帳戶，有
          自訴人所提出之台北銀行賣出外匯水單及手續費收據、匯出匯款證實書、
          及該契約書、譯文在卷可證，並經證人劉博仁到庭證實該投資契約確實經
          其同意而簽署等語明確（見本院八十八年五月二十七日訊問筆錄），復為
          自訴人當場證述屬實（見前揭筆錄）。另申請取消暫時居留權之限制條件
          事宜，係由美國ＡＩＳ公司所聘請之律師與自訴人之子劉博仁處理之事實
          ，亦由自訴人證述無訛（見前揭筆錄）。雖自訴人及其子劉博仁於本院初
          次訊問時否認有撤回取消限制條件之申請之事實（見本院八十八年五月二
          十七日訊問筆錄），惟經被告在美國透過法院向ＡＩＳ公司調查之結果，
          美國ＡＩＳ公司曾提出數種建議以解決無法按期取得永久居留權之問題，
          因自訴人及其子不願接受由ＡＩＳ公司代為向美國移民局提起訴訟之方式
          ，選擇撤回取消限制條件之申請，於提起本件自訴前，即於八十七年十二
          月三十日與ＡＩＳ公司達成和解，自動撤回申請，並向ＡＩＳ公司領回美
          金五萬四千三百五十二元之事實，有ＡＩＳ公司寄發予自訴人之信函影本
          及譯文、轉帳通知書在卷可證，亦據自訴人所承認（見本院九十年十一月
          七日審理筆錄），自訴人亦曾於八十七年十一月二十三日傳真予被告稱返
          還投資款係ＡＩＳ公司之責任，有該傳真信函影本在卷足憑，並經證人吳
          燕屏到庭證述自訴人與梅氏公司所簽契約中第六條第一點之退款，係應由
          ＡＩＳ公司退款，ＡＩＳ總裁Dennis向自訴人說的等語無訛（見本院八十
          八年五月六日訊問筆錄）。另美國移民局雖於八十七年間改變核准投資移
          民政策，惟經受害者提起訴訟，已於九十年五月三日取得勝訴判決，認美
          國移民局非法變更投資移民簽證管理規則，有美國全國移民律師公會新聞
          稿及判決書影本在卷可參，並為自訴人所不否認，則自訴人匯入信託帳戶
          之投資款係交付予ＡＩＳ公司，因其自己與ＡＩＳ公司達成和解，未再申
          請撤銷限制條件，而消除了原可藉由以訴訟方式取得撤銷限制條件可能性
          之事實，甚為明確。
    （六）按被告係仲介自訴人之子劉博仁委託美國ＡＩＳ公司代為辦理投資移民事
          宜，該ＡＩＳ公司依前成功移民之案例，以分期投資之方式，為劉博仁設
          計以投資現金美金十二萬五千元，再分期以利潤投資而達成美國移民法要
          求投資標準之投資移民計劃，並為劉博仁先行取得有限制條件之居留證。
          雖被告未能依約於期限內為自訴人之子取得美國之永久居留權，惟此乃因
          美國核准投資移民之政策改變，亦為自訴人所自承，縱被告有債務履行遲
          延之情形，亦因自訴人之子劉博仁向ＡＩＳ公司撤回取消限制條件之申請
          該契約即履行不能，自訴人既同意將投資款匯入ＡＩＳ公司所指定之美國
          信託帳戶，被告即已完成仲介事宜，並曾積極為劉博仁延長暫時居留證之
          期限，則尚無積極證據足認被告涉有詐欺犯意或有施詐之行為，甚為明確
          。至本件契約因無法履行而有返還金錢之問題，係純屬民事債務糾葛，應
          循民事途徑解決，自訴人亦另提起民事訴訟，核與詐欺罪之構成要件尚屬
          有間。此外復查無被告有何詐欺之情事，尚難僅以被告未為按期為自訴人
          之子取得永久居留權即推論被告自始即有詐欺之犯意。綜合上情，本件不
          能證明被告犯罪，依首開說明，自應為被告無罪之諭知。
肆、被訴偽造文書部分
一、按犯罪之被害人得提起自訴，刑事訴訟法第三百十九條第一項固定有明文，惟此
    之被害人係指犯罪之直接被害人而言。又法人為被害人時，則應由其代表人代表
    該法人提起自訴，合先敘明。
二、本件自訴人自訴被告涉嫌偽造印章並予以行使，惟其所指被告直接侵害者係梅氏
    公司之法益，自訴人並非本件犯罪之直接被害人，依法即不得提起自訴，自應諭
    知不受理之判決。
據上論斷，應依刑事訴訟法第三百四十三條、第三百零一條第一項、第三百三十四條
、第三百四十三條條判決如主文。
中      華      民      國      九十    年    十一    月      二十一    日
                            臺灣臺北地方法院刑事第九庭
                                            法  官  沈君玲
右正本證明與原本無異。
如不服本判決，應於判決送達後十日內向本院提出上訴狀(應抄附繕本)。
                                            書記官  蔡梅蓮
中      華      民      國      九十    年    十一    月      二十一    日


司法院資訊處製作；財團法人民間司法改革基金會備份。
